【裁判字號】    90,易,337
【裁判日期】    900312
【裁判案由】    詐欺
【裁判全文】
臺灣臺中地方法院刑事判決                            九十年度易字第三三七號
    公  訴  人  台灣台中地方法院檢察署檢察官
    被      告  甲○○
右列被告因詐欺案件，經檢察官提起公訴（八十九年度偵字第一五七二○號），本院
判決如左：
    主  文
甲○○意圖為自己不法之所有，以詐欺之方法，取得賑災款項，處拘役伍拾日。緩刑
貳年。
    事  實
一、甲○○為黃朱鳳之子，黃朱鳳雖設籍在台中市○區○○路三段一五六號五樓之八
    「東方巴黎」大廈內，惟實際上並未居住於該處。民國八十八年九月二十一日凌
    晨一時四十七分發生集集大地震後，總統於八十八年九月二十五日發布緊急命令
    ，行政院立即指示內政部對房屋全倒者，每戶發給救助及慰問金新台幣（下同）
    二十萬元，住屋半倒者，每戶十萬元；行政院內政部旋即於八十八年九月三十日
    以台（八八）內社字第八八八五四六五號函及於同年十月一日以台（八八）內社
    字第八八八二三三九號函確定：受災戶住屋全倒、半倒者，其救助及慰問金之發
    給對象，以災前戶籍登記為準，且實際居住於受災屋之現住戶，由戶長或現住人
    具領，未居住於受災毀損住屋者，不予發給；至如未設籍而有實際居住之事實者
    ，得以切結書由村、里長認定後申領。嗣該大廈經鑑定為全倒戶，甲○○明知黃
    朱鳳雖設籍在台中市○區○○路三段一五六號五樓之八，然自八十八年二月間起
    即未實際居住於上址，並不具備申領慰助金之資格，竟於總統發布緊急命令後之
    同年十一月二十五日，意圖為自己不法之所有，徵得不知情之黃朱鳳同意代為填
    寫「立切結書人黃朱鳳於民國八十八年九月二十一日地震發生前確實居住在台中
    市○區○○路三段一五六號五樓之八，設籍而實際居住上述住屋，如有不實除願
    無條件繳還所領慰助金，並負一切法律責任」之切結書一份，再持委託書向臺中
    市北區區公所請領慰助金，致該公所之承辦人員，因而陷於錯誤，依規定核發二
    十萬元之賑災慰助金予甲○○。
二、案經法務部調查局台中市調查站報請臺灣臺中地方法院檢察署檢察官偵查起訴。
    理  由
一、訊據被告甲○○固坦承代理黃朱鳳請領賑災震慰助金等情，惟矢口否認涉有上開
    犯行，辯稱：黃朱鳳在地震前確實有去「東方巴黎」五、六天，都是一早由家人
    送去，晚上才接回大里住，伊不知如此不符合實際居住之規定云云。惟查被告於
    調查員訊問時供稱：八十八年九月一日該屋過戶後，黃朱鳳才搬入該屋中住了一
    個多星期云云（見八十九年九月五日訊問筆錄）；於偵查中改稱：黃朱鳳白天住
    「東方巴黎」，晚上到我哥哥大里的家住，我們都自己帶水去用云云（見八十九
    年十二月四日訊問筆錄），於本院審理中再補稱：我母親黃朱鳳於地震前有去「
    東方巴黎」五、六天，都是去看看房子就離開，並未過夜，我二哥和妹婿均住大
    里，白天由他們送我母親去「東方巴黎」，晚上再接回大里住云云（見九十年二
    月二十六日審理筆錄），其前後供詞反覆不一，是否屬實，已令人質疑？而證人
    黃朱鳳雖附和被告之詞，於偵審中證稱：伊確實在地震前住在該戶五、六日，每
    天由伊住在台中縣大里市之二兒子及女婿早晚接送，白天住在該處，晚上即回大
    里市，伊在此期間到處走走或逛百貨公司云云。按水、電乃吾人日常生活所必需
    ，一日不可或缺，然查該戶自八十八年二月後即無使用水電資料，有台灣省自來
    水公司第四區管理處台中服務所八十九年一月三日八八台水四中所稽字第三三八
    ○號函、台灣電力公司台中區營業處八十九年一月三日中區費核發字第九九二─
    ○○九號函各一件附卷可稽，倘證人黃朱鳳白天確實住居在該戶，焉有無任何使
    用水電之情形？且證人黃朱鳳在地震時已高齡七十歲（本院審理時外觀雖尚健康
    ，惟其行動遲緩、尚非敏捷），兒子、女兒均居住於大里市，衡情理應在家含飴
    弄孫或在住家附近活動，焉有每天大費周章由尚有工作之兒子、女婿往返接送到
    沒水、沒電，又不認識左右鄰居之大廈內居住，再由黃朱鳳獨自一人在附近閒逛
    、甚或逛逛百貨公司，再於晚間由親人接回大里市之理。是證人黃朱鳳前開證述
    顯違常情，不足採信，其並未實際住居在「東方巴黎」大廈內，至堪認定。此外
    ，復有總統令華總一義字第八八○○二二八四四○號緊急命令影本、內政部八十
    八年九月三十日台八八內社字第八八八五四六五號及八十八年十月一日台八八內
    社字第八八八二三三九號函、戶籍謄本、建物所有權狀影本、切結書、委託書、
    台中市政府發放九二一震災受災戶慰助金印領清冊各一件附卷可稽。綜上所述，
    被告上開辯解，顯係事後卸責之詞，不足採信，事證明確，被告犯行堪以認定。
二、核被告所為，係犯刑法第三百三十九條第一項詐欺取財罪。又依八十八年九月二
    十五日華總一義字第八八○○二二八四四○號公布之緊急命令第十一條二項規定
    ：以詐欺、侵占、竊盜、恐嚇、搶奪、強盜或其他不正當之方法，取得賑災款項
    、物品或災民之財物者，按刑法或特別刑法之規定，加重其刑至二分之一，又該
    命令適用期間依第十二條規定，乃自八十八年九月二十五日至八十九年三月二十
    四日止。查本件被告於八十八年十一月間以詐欺之方法取得賑災款項，自應依上
    揭緊急命令第十一條第二項之規定加重其刑。爰審酌被告母親黃朱鳳為上開房屋
    之所有權人，為實際之受災戶，經此地震創痛，驚魂未定，面對辛苦掙得之房屋
    ，在一夕之間損失慘重，內心之遺憾實難以形容，被告為減輕部分損失，思慮難
    免不週，且業已將所領取之款項歸還核發單位，有臺灣銀行代理公庫送款回單影
    本一紙在卷，及其犯罪後態度等一切情狀，量處如主文所示之刑，以示懲儆。又
    查被告前未曾受有期徒刑以上刑之宣告，有台灣高等法院被告全國前案紀錄表及
    臺灣台中地方法院檢察署刑案資料查註紀錄表各一份附卷可稽，其因一時失慮，
    偶罹刑典，經此偵審程序及科刑之宣告後，應知警惕而無再犯之虞，本院認以暫
    不執行其刑為適當，併予宣告緩刑二年，以勵自新。
據上論斷，應依刑事訴訟法第二百九十九條第一項前段、中華民國八十八年九月二十
五日華總一義字第八八００二二八四四０號緊急命令第十一條第二項，刑法第三百三
十九條第一項、第七十四條第一款，罰金罰鍰提高標準條例第一條前段，判決如主文
。
本案經檢察官徐錫祥到庭執行職務
中      華      民      國      九十    年      三      月      十二    日
                                    臺灣臺中地方法院刑事第三庭
                                        法  官  唐 光 義
右正本證明與原本無異。
如不服本判決，應於判決送達後十日內向本院提出上訴狀，上訴於臺灣高等法院臺中
分院( 須附繕本 )。
                                        書記官
中      華      民      國      九十    年      三      月      十三    日
附錄論罪科刑法條
刑法第三百三十九條第一項
意圖為自己或第三人不法之所有，以詐術使人將本人或第三人之物交付者，處五年以
下有期徒刑、拘役或科或併科一千元以下罰金。
緊急命令第十一條二項
以詐欺、侵占、竊盜、恐嚇、搶奪、強盜或其他不正當之方法，取得賑災款項、物品
或災民之財物者，按刑法或特別刑法之規定，加重其刑至二分之一。


司法院資訊處製作；財團法人民間司法改革基金會備份。
